臺灣高等法院臺南分院刑事判決　　　　　　九十三年度上易字第二四號　　　Ｇ
　　　上 訴 人　臺灣雲林地方法院檢察署檢察官
　　　被　　告　甲　○　○
右上訴人因被告詐欺案件，不服臺灣雲林地方法院九十二年度易字第六九號中華民國
九十三年三月十九日第一審判決（起訴案號：臺灣臺南地方法院檢察署九十年度偵續
一字第三號），提起上訴，本院判決如左：
      主      文
上訴駁回。
      理      由
一、公訴意旨略以：被告甲○○（原名吳期賽）於民國八十四年三月至四月間，連續
    多次向乙○○借款達新台幣（下同）三百九十萬元，之後甲○○並向乙○○訂購
    價值十萬七千六百元之毛巾，甲○○僅於八十五年六月二十日清償三十五萬元，
    經乙○○多次催討後，甲○○遂於八十五年十月三十日與乙○○訂立償還本金及
    支付利息之和解協議書，由甲○○與其配偶洪麗美共同簽發面額五十萬元之本票
    十張及面額三十四萬元之本票一張交乙○○收執，嗣後甲○○陸續償還款項至八
    十八年五月間止，共清償二百四十一萬元予乙○○後未再付款；甲○○明知自己
    財務狀況不佳，已然欠缺償債能力，竟意圖為自己不法之所有，於八十八年九月
    間，明知其所使用之由其兄吳定宗擔任名義上負責人之殷生有限公司（下稱殷生
    公司），在聯邦商業銀行嘉義分行之以該分行為本票擔當付款人之商業本票帳戶
    ，業於八十八年六月十一日被列為拒絕往來戶，而向乙○○誆稱欲借款十七萬元
    以供周轉，乙○○因鑑於甲○○前債未清，本擬拒絕其借款，惟因甲○○表示確
    有急用，且願簽發殷生公司簽發之本票以供一併清償部分舊債，甲○○並出示聖
    意實業有限公司（下稱聖意公司）所簽發，以第一商業銀行新莊分行丹鳳辦事處
    為付款人，面額各為六十萬元、二十三萬元，指定受款人為殷生公司之支票二紙
    ，向乙○○表示必收到款項，可用以支付借款，致乙○○陷於錯誤，遂於八十八
    年九月九日以電匯方式匯款十七萬元至洪麗美於斗南鎮農會000000000
    00000號之帳號，被告甲○○始簽發發票日均為八十八年九月二十一日、票
    號為ＵＤ0000000號、ＵＤ0000000號，到期日均為八十八年十一
    月三日，面額分別為六十萬元及二十三萬元，由聯邦商業銀行嘉義分行為擔當付
    款人之商業本票二紙交乙○○收執，甲○○並於該二紙商業本票上背書，惟屆期
    經乙○○將該二紙本票向銀行提示，方察覺上開商業本票帳號早於八十八年六月
    十一日即經銀行列為拒絕往來戶，乙○○至此始知受騙。因認被告涉犯刑法第三
    百三十九條第一項意圖為自己不法之所有，以詐術使人將本人之物交付罪。
二、按犯罪事實應依證據認定之，無證據不得推定其犯罪事實。又不能證明被告犯罪
    者，應諭知無罪之判決，刑事訴訟法第一百五十四條、第三百零一條第一項分別
    定有明文。再按認定被告有罪之事實應憑證據；如未能發現相當之證據，或證據
    不足以證明，自不能以推測或擬制之方法，以為裁判之基礎；且認定事實所憑之
    證據，其為訴訟上之證明，須達於通常一般人均不致有所懷疑，而得確信其為事
    實之程度者，始得據為有罪之認定；倘其證明尚未達到此一程度，而有合理之懷
    疑存在時，尚難為有罪之認定基礎；苟積極證據不足為不利於被告事實之認定時
    ，即應為有利於被告之認定，更不必有何有利之證據（最高法院七十六年台上字
    第四九八六號判例參照）。申言之，證據資料在證據法則上尚有對被告有利之存
    疑時，如無法依客觀方法排除此項合理之可疑時，依「罪疑利益歸被告原則」，
    不得以此項證據資料作為有罪判決之依據，此為當然之法理。又刑法第三百三十
    九條第一項詐欺罪之成立，以意圖為自己或第三人不法所有，以詐術使人將本人
    或第三人之物交付為要件。所謂以詐術使人交付，必須被詐欺人因其詐術而陷於
    錯誤，若其所用方法，不能認為詐術，亦不致使人陷於錯誤，即不構成該罪，最
    高法院二十九年上字第三一○五號、四十年台上字第八六號、四十六年台上字第
    二六○號分別著有判例可資參照。次按民事債務當事人間，若有未依債務本旨履
    行給付之情形，在一般社會經驗而言，原因非一，有因不可歸責之事由致無法給
    付，或因合法得對抗他造主張之抗辯而拒絕給付，或至債之關係成立後，始行惡
    意遲延給付，皆有可能，非必出於自始無意給付之詐欺犯罪一端，苟無足以證明
    其在債之關係發生時，自始即具有不法所有意圖之積極證據，亦僅能令負民事之
    遲延給付責任，在別無積極證據之情形下，自難違反刑事訴訟法第一百五十四條
    之規定，以被告單純債務不履行之狀態，推定被告自始即有不法所有之意圖而施
    用詐術。
三、公訴人認被告涉犯上開詐欺罪嫌，無非依告訴人乙○○之指訴，主張：被告舊債
    部分尚欠告訴人二百八十四萬元，依常情除非被告提出新擔保或其他憑證，否則
    告訴人在舊債未償情況下，不會貸與十七萬元，而被告向告訴人提示聖意公司簽
    發之二十三萬元、六十萬元支票各一紙（影本見八十九年度他字第一００四號偵
    查卷第六頁），載明受款人為殷生公司，致使告訴人認為只有殷生公司始能受款
    ，始願意接受殷生公司簽發之二十三萬元、六十萬元商業本票（見八十九年度偵
    續卷字第三九號偵查卷第八頁至第十一頁），詎被告竟將支票受款人塗銷，轉交
    他人票貼，及被告所簽發殷生公司商業本票，實於八十八年六月十一日經拒絕往
    來，顯見被告有詐術行為等語為其主要論據。訊據被告矢口否認有何詐欺犯行，
    辯稱：伊交付上述二紙本票、二紙支票，是為了清償舊欠二百八十四萬元，與本
    案的十七萬元完全無關；伊係因經濟困難，始未能完全清償欠款；而伊當時向告
    訴人乙○○所借十七萬元，亦於八十八年十月八日委請被告所經營公司之廠長李
    宜原匯款十二萬元予告訴人之妻曾意珺以先為部分清償，可證被告並無詐騙告訴
    人之故意等語。
四、經查：
（一）被告於八十四年三月至四月間，連續多次向告訴人借款達三百九十萬元，之後
      甲○○並向乙○○訂購價值十萬七千六百元之毛巾，被告僅於八十五年六月二
      十日清償三十五萬元，經告訴人多次催討後，被告遂於八十五年十月三十日與
      告訴人訂立償還本金及支付利息之和解協議書，由被告與其配偶洪麗美共同簽
      發面額五十萬元之本票十張及面額三十四萬元之本票一張交告訴人收執，嗣後
      被告陸續償還款項至八十八年五月間止，共清償二百四十一萬元予告訴人後未
      再付款，目前尚欠二百八十四萬元等情，業據被告、告訴人陳明在卷，並有該
      協議書附卷可稽（見九十八年度偵續字第三九號第三八頁及第三九頁）。可知
      被告就此部分並無詐欺行為可言，且此部分亦經檢察官認無詐欺罪嫌而未據起
      訴（見九十年度偵續一字第三號起訴書證據並所犯法條欄二部分），合先敘明
      。
（二）被告於八十八年九月間再向告訴人借十七萬元，告訴人乃於八十八年九月九日
      匯款十七萬元予被告之妻洪麗美斗南農會帳戶，此有告訴人提出之第一商業銀
      行匯款通知單影本可稽（八十九年度他字第一００四號偵查卷第三頁）。之後
      被告於八十八年十月八日（即一個月屆至日）即委請其所經營公司之廠長李宜
      原匯款十二萬元予告訴人之妻曾意珺第一銀行嘉義分行帳戶以先為部分清償等
      情，亦為告訴人所承認（見原審卷第四九頁背面、第七六頁背面及第七七頁、
      本院九十三年五月十八日準備程序筆錄），並有聯邦銀行匯款通知單附卷可稽
      （見九十八年度偵續字第三九號第四二頁）。可知被告並非自始即無意給付該
      筆十七萬借款，已難認被告有意圖為自己不法所有之詐取犯意。
（三）其次，被告僅向告訴人再借十七萬元，卻向告訴人提出聖意公司簽發、寫有受
      款人殷生公司的二十三萬元、六十萬元支票各一紙原本拿予告訴人查看（此亦
      經告訴人陳明在卷，見原審卷第七六頁背面），並將前開二張支票之影印本交
      付給告訴人，並簽發二十三萬元、六十萬元之商業本票，可知被告所提出高出
      借款金額甚多之前開支票、本票，目的係在擔保舊債之清償，而告訴人亦希望
      藉由借十七萬元予被告之同時，取得償還較大數額舊債之機會，況被告亦於八
      十八年十月八日即委請其所經營公司之廠長李宜原匯款十二萬元予告訴人之妻
      曾意珺以先為部分清償，已如前述，是自難認告訴人借十七萬予被告時，就交
      付借款十七萬元部分有何陷於錯誤之情事，被告取得借款十七萬元，亦無施用
      詐術可言。且依一般經驗法則，將金錢貸予急需現金週轉之人，對於日後債務
      人因財務狀況惡化致無法如期清償，恆較諸一般借款為高，係屬可得預見之不
      利益及風險，自不得因借款人屆期未能償還，即遽認債務人有何詐欺犯行。
（四）又公訴人略謂被告所簽發殷生公司商業本票，實於八十八年六月十一日經拒絕
      往來，顯見被告有詐術行為等語，惟查，被告所交付者乃係銀行商業本票，只
      要屆時被告將錢存入該銀行帳戶並指定票號備付，該二張本票依然可以兌現，
      並不因支票部份已成為拒絕往來戶而受影響，此有聯邦商業銀行嘉義分行九十
      年五月二十九日（９０）聯嘉義字第００３１號函在卷可稽（見八十九年度偵
      續字第三九號偵查卷第八三頁），是公訴人前開主張，顯有誤解，尚非可採。
（五）再者，上述聖意公司的二十三萬元、六十萬元支票，嗣經檢察官在原審審理時
      行補充偵查，向第一商業銀行股份有限公司丹鳳分行函查結果，發現上述二紙
      支票的受款人欄「殷生有限公司」後來被塗銷，並且二紙支票均有兌現，此有
      函文一件，及所附二十三萬元、六十萬元支票影本各一紙可證（見原審卷第二
      三頁至第二五頁）。對此，被告乃不得不就此二點，做出解釋：、就被告給
      告訴人的二紙支票影本上為何會有受款人欄有「殷生有限公司」的文字部分，
      被告稱：「‧‧‧我發現他（按：指洪熾安）有抬頭殷生，我就退回去，他又
      寄回，他說只是用鉛筆寫而已，所以我又再拿去票貼」、「（問：為何退回去
      ？）因他說只是用鉛筆寫，叫我擦掉就好，我再票貼出去」（見原審卷第五一
      頁背面）等語，此部分，業據證人洪熾安到庭證實（見原審卷第七八頁背面至
      第八十頁）。、而就為何支票之後有兌現？支票兌現後，款項流向部分，被
      告稱：「（問：這兩張票後來有無兌現？）有」、「（問：你有無領到錢？）
      我跟告訴人借十七萬元之後就拿去外面票貼，到底是跟他借之前還是之後票貼
      實際時間要回去查才知道」、「（問：兩張票去票貼就沒有拿回來？）對」（
      見原審卷第五十頁背面）等語，且就二十三萬元支票票貼的部分，亦據證人即
      維有棉織工業有限公司實際負責人黃偉雄到庭證實（見原審卷第八十頁背面至
      第八二頁）。綜上所述，被告確有利用上述本票、支票之交付，以暫時舒解告
      訴人催討舊欠的壓力。然而，確不能以此二紙支票的受款人欄「殷生有限公司
      」後來被塗銷、均有兌現、二紙本票未兌現，致使告訴人舊債未獲清償之事實
      ，即遽以認定被告向告訴人詐取八十八年九月九日交付的十七萬元。
五、綜上，本件尚無積極證據證明被告就借款十七萬元部分有詐術行為及不法所有之
    意圖，即與詐欺罪之構成要件不符。此外，復查無其他積極證據足證告訴人之交
    付財物係因被告施用詐術使其陷於錯誤所致，因認被告被訴犯罪尚屬不能證明，
    原審因予諭知無罪，本院經核原判決之認事用法，俱無不當，公訴人上訴意旨認
    被告應成立罪責而指摘原判決有不當之處，為無理由，應予駁回。至告訴人認經
    檢察官不另為不起訴處分之舊債部分與本件十七萬部分有裁判上一罪之關係，仍
    屬法院審理之範圍，惟因本案並不認為被告成立犯罪，即無從與本案部分成立連
    續犯之裁判上一罪關係，自非本院審理之範圍，附此敘明。
據上論斷，應依刑事訴訟法第三百六十八條，判決如主文。
本案經檢察官羅清溪到庭執行職務。
中    華    民    國      九十三      年      六      月      十五      日
                                  臺灣高等法院臺南分院刑事第三庭
                                      審判長法官  陳    義    仲
                                            法官  陳    清    溪
                                            法官  宋    明    蒼
右正本證明與原本無異。
不得上訴。
                      法院書記官  余    素    美
中    華    民    國      九十三      年      六      月     十六       日
